【裁判字號】    98,抗,16
【裁判日期】    980206
【裁判案由】    拍賣抵押物
【裁判全文】
臺灣臺南地方法院民事裁定                98年度抗字第16號
抗  告  人  乙○○○
            甲○○
            丙○○○
相  對  人  臺南縣後壁鄉農會
法定代理人  丁○○
非訟代理人  吳美靜
抗告人因與臺南縣後壁鄉農會間聲請拍賣抵押物事件，對於中華
民國97年12月17日本院97年度司拍字937號裁定提起抗告，本院
裁定如下：
    主  文
抗告駁回。
抗告程序費用新台幣壹仟元由抗告人負擔。
    理  由
一、按扺押權人，於債權已屆清償期而未清償者，得聲請法院拍
    賣抵押物，就其賣得價金而受清償；民法第873條第1項定有
    定有明文。是抵押權人依此項規定聲請拍賣抵押物係屬非訟
    事件，法院所為准駁之裁定，無確定實體法上法律關係存否
    之性質，於債權及抵押權之存否無既判力，故袛須其抵押權
    已經依法登記，且債權已屆清償期而未受清償，法院即應為
    准許拍賣抵押物之裁定，至對於此項法律關係有爭執之人，
    為求保護其權利，不妨提起訴訟，以求解決，不得僅依抗告
    程序聲明其爭執，並據為廢棄拍賣抵押物裁定之理由（最高
    法院51年10月8日民刑庭總會決議(三)參照）。
二、抗告意旨略以：
  (一)本件抵押權設定契約書其他約定事項第一條約定：「借款最
    高限度金額新臺幣650,000元，於貴會核准放款時始得向貴
    會在上開限度內借款」等語，故本案抗告人向相對人設定本
    件最高限額抵押之目的在向相對人「借款」，且須經相對人
    「核准放款」後始得為之甚明。
  (二)訴外人吳黃琴曾向相對人借款300,000元，而抗告人等三人
    以繼承其祖父所有之臺南縣後壁鄉○○○段2048、2054地號
    土地，於74年5月3日為家母吳黃琴向相對人設定本金最高限
    額650,000元抵押權，然該筆借款業已清償完畢，此有蓋作
    廢之借據及他項權利證明書可證，只是尚未辦理塗銷抵押權
    登記而已。
  (三)抗告人當初係以「物上保證人」兼連帶保證人之身分為擔保
    訴外人吳黃琴向相對人之借款設定抵押權，然該筆借款300,
    000元既已清償完畢，抗告人之物上保證人及連帶保證人義
    務即已消滅，相對人自不得聲請拍賣抵押物。
  (四)相對人以本院97年度執字第12208號債權憑證為理由，指其
    對訴外人吳黃琴尚有2,000,000元本息之債權云云，惟查該
    債務，乃訴外人吳黃琴為訴外人周智賢擔任連帶保證人所生
    之債務，相對人僅能向訴外人周智賢及吳黃琴求償，抗告人
    既非連帶保證人，亦非提供系爭土地為該債務之擔保，相對
    人自不得聲請拍賣系爭土地，相對人以移花接木之手法，聲
    請拍賣本件土地，實無理由。
  (五)至相對人指述抗告人設定本金最高限額650,000元之抵押權
    予相對人，以擔保訴外人黃吳琴對相對人所負一切債務之清
    償云云，並非有據，蓋抗告人土地所提供擔保者，乃訴外人
    吳黃琴所借之本金、利息、違約金，抵押權設定契約書其他
    約定事項並無如相對人所稱「所負一切債務之清償」之約定
    ，並未擴及其他一切債務，相對人之聲請並無理由。
  (六)原裁定對以上各節，均未詳予斟酌，遽以聲請拍賣抵押物係
    非訟事件，採取形式審查，無從審查屬於實體上事項，認相
    對人之聲請有理由云云，惟查上開其他約定事項，文義甚明
    ，形式上即可判定，無待實體調查，原裁定率予准許，實有
    違誤等語，為此提出抗告。
三、經查：
  (一)訴外人吳黃琴於82年8月9日向相對人借款16,000,000元，借
    款期限自82年8月9日起至84年8月9日止，並以原裁定附表所
    示之不動產設定抵押權，且經依法登記，如未按期攤還本息
    時，借款人即喪失期限之利益，應立即全部償還。詎訴外人
    吳黃琴自82年12月9日起即未繳納本息，尚欠本金共16,000,
    000元及利息、違約金等情，相對人就其中本金2,000,000元
    及利息、違約金聲請執行進而取得債權憑證，為此聲請拍賣
    抵押物以資受償，有抵押權設定契約書影本、其他約定事項
    影本、他項權利證明書影本、土地登記謄本2件、借據影本
    、現借各筆餘額查詢、本院南院雅97執坤字第12208號債權
    憑證影本為證，原裁定據以准許相對人拍賣抵押物之聲請，
    並無不當。
  (二)抗告人抗辯其係為提供訴外人吳黃琴向相對人借款300,000
    元而設定抵押權，但該筆借款業以清償完畢，且相對人並非
    2,000,000元借款之連帶保證人，契約亦未約定擔保訴外人
    吳黃琴對相對人所負一切債務之清償，相對人以移花接木之
    手法聲請拍賣本件土地，實無理由等語，核屬實體法上法律
    關係存否之問題，並非於本件非訟程序中所能審認，依前開
    說明，抗告人應就爭執事項，另行起訴，以求解決。茲抗告
    人提起抗告，請求廢棄原裁定，不能謂有理由。
四、又「依法應由關係人負擔費用者，法院裁定命關係人負擔時
    ，應一併確定其數額」、「前項費用之負擔有相對人者，準
    用民事訴訟法有關訴訟費用之規定」，非訟事件法第24條第
    1項及同法第21條第2項分別定有明文。本件抗告業經駁回在
    案，依上開法條規定，本院應確定非訟事件費用額。茲因抗
    告人提起本件抗告，除繳納抗告費1,000元，未有其餘非訟
    費用之支出。是以，本件抗告人應負擔之非訟費用額確定為
    1,000元。
五、據上論結，本件抗告為無理由，依非訟事件法第46條、第21
    條第2項、第24條第1項、民事訴訟法第495條之1第1項、第
    449 條第1項、第95條、第78條，裁定如主文。
中    華    民    國    98    年    2     月    6     日
                  民事第二庭  法  官  侯明正
以上正本證明與原本無異。
本裁定除以適用法規顯有錯誤為理由，並經本院許可外，不得再
抗告。如提起再抗告，應於收受後10日內委任律師為訴訟代理人
向本院提出再抗告狀，並繳納再抗告費新台幣1,000元。
中    華    民    國    98    年    2     月    6     日
                              書記官  程欣怡


司法院資訊處製作；財團法人民間司法改革基金會備份。
